# 丧失控制权的长期股权投资的处理

提问人：liugangqd 时间：2015-08-24 14:30:47
投资方因其他投资方对其子公司增资而导致本投资方持股比例下降，从而丧失控制权但能实施共同控制或施加重大影响的，投资方应如何进行会计处理？　答：在个别财务报表中，应当对该项长期股权投资从成本法转为权益法核算。首先，将原长期股权投资视同自取得投资时即采用权益法核算进行调整；然后，按照新的持股比例确认本投资方应享有的原子公司因增资扩股而增加净资产的份额，与应结转持股比例下降部分所对应的长期股权投资按权益法调整后的金额之间的差额计入当期损益。 怎么理解上述答复？假如A公司持有B公司60%的股权， 2015 年 6 月 30 日B公司净资产为 20000 万元，C公司 6 月 30 日入股B公司 9000 万元，占B公司股权比例20%，A公司持股比例由60%降为48%，不再对B公司形成控制。此例A公司单体报表要确认投资收益多少呢？是否如下计算：按照新的持股比例确认本投资方应享有的原子公司因增资扩股而增加净资产的份额=（20000+9000） 48%-20000 60%=1920万；应结转持股比例下降部分所对应的长期股权投资按权益法调整后的金额=12%*20000=2400万，应确认投资损失 480 万。

回答人：chenyiwei
你所引用的是前段时间发出的解释 7 号征求意见稿，并不是正式的文件。从征求意见情况看这个问题还是存在争议的。
个人倾向性的做法体现在《瑞华研究 2010 ～ 2014 汇编》的以下案例中：
问题3-1-35（全资子公司引入外部股东导致母公司持股比例下降时的处理） 问题： 全资子公司引入外部股东增资扩股，导致母公司持股比例下降，当母公司持股比例分别降到75%、40%、10%时，其个别报表和合并报表分别如何处理？ 背景： 2013 年 5 月 31 日，A公司拥有B公司100%股份，B公司纳入A公司合并报表范围。B公司拟通过吸收外部投资者增资扩股（A公司不再投资），B公司通过增资扩股后，A公司拥有B公司的股权比例发生变化，假设变更为75%（控制）、40%（有重大影响）或10%（无控制、无共同控制、无重大影响）三种情形，这三种情形互相独立。 解答： 假设在本案例中，如果对被投资企业持股 10 ％，则对其不具有控制、共同控制或者重大影响；如果对被投资企业持股 40 ％，则对其不具有控制，但具有重大影响（被投资企业为联营企业）；如果对被投资企业持股 75 ％，则对其仍具有控制（被投资企业为非全资子公司），则： 1 ．A公司个别报表层面的处理 （ 1 ）在持股比例变为 10 ％的情况下，根据《企业会计准则第 2 号——长期股权投资（ 2014 年修订）》第二条规定，A公司个别报表层面对无控制、无共同控制以及无重大影响的长期股权投资应适用《企业会计准则第 22 号——金融工具确认和计量》，通常情况下作为可供出售金融资产核算。 根据《企业会计准则第 2 号——长期股权投资（ 2014 年修订）》第十五条第一款规定，以及《企业会计准则第 22 号——金融工具确认和计量》第三十条关于“企业初始确认金融资产或金融负债，应当按照公允价值计量”的规定，在A公司丧失对B公司的控制权，将剩余的10 ％股权投资转为金融资产核算时，该金融资产应按丧失控制权之日的公允价值进行初始计量，该公允价值与原持有的对B公司100 ％长期股权投资（成本法核算）的账面价值之间的差额确认为丧失控制权的当期投资收益。 关于该项 10 ％股权投资作为金融资产核算后的后续计量问题，根据《企业会计准则第 22 号——金融工具确认和计量》第三十二条规定：“在活跃市场中没有报价且其公允价值不能可靠计量的权益工具投资，以及与该权益工具挂钩并须通过交付该权益工具结算的衍生金融资产，应当按照成本进行后续计量。”据此，我们认为，对于此类“三无”（无控制、无共同控制、无重大影响）长期股权投资转入金融工具准则规范范围后的分类和后续计量问题，一般可按以下口径把握： ①根据《企业会计准则第 22 号——金融工具确认和计量》的规定，无活跃市场、公允价值不能可靠确定的“三无”股权投资应归类为可供出售金融资产。 ②该类投资分类为可供出售金融资产的，对其后续计量按以下原则处理： A、企业在向关键管理人员提交内部管理报告、评价投资业绩、作出投资决策和编制对外财务报告时，以公允价值作为此类投资资产的首要计量基础的，应采用合理的会计估计和估值手段，就修订后长期股权投资准则生效日和比较财务报表期间持有的可供出售金融资产的公允价值进行评估。权益工具没有活跃市场报价，并非一定代表公允价值不能可靠计量。只有在公允价值合理估计数的变动区间很大，且公允价值变动区间内，各种用于确定公允价值估计数的概率无法合理地确定的前提下，才能认定公允价值不能可靠计量，并按照《企业会计准则第 22 号——金融工具确认和计量》第三十二条规定，在活跃市场中没有报价且其公允价值不能可靠计量的权益工具投资，以及与该权益工具挂钩并须通过交付该权益工具结算的衍生金融资产，应当按照成本进行后续计量。 B、除上述情形以外的其他企业，对于被投资单位不具有控制、共同控制和重大影响的长期股权投资，如果在活跃市场中没有报价且其公允价值不能可靠计量的，则应当根据《企业会计准则第 22 号——金融工具确认和计量》第三十二条的规定，按照成本进行后续计量。 （ 2 ）在持股比例变为 75 ％的情况下，根据《企业会计准则第 2 号——长期股权投资（ 2014 年修订）》规定，A公司个别报表层面对该被投资企业的长期股权投资仍采用成本法核算。由于A公司不参与增资，其投资成本保持不变，故个别报表层面无需作账务处理。 （ 3 ）在持股比例变为 40 ％的情况下，根据《企业会计准则第 2 号——长期股权投资（ 2014 年修订）》规定，A公司个别报表层面对该被投资企业的长期股权投资需调整为权益法核算。根据《企业会计准则第 2 号——长期股权投资（ 2014 年修订）》第十五条第二款对丧失对子公司的控制权时个别报表层面处理原则的规定：“处置后的剩余股权能够对被投资单位实施共同控制或施加重大影响的，应当改按权益法核算，并对该剩余股权视同自取得时即采用权益法核算进行调整”。对于成本法转为权益法核算的具体衔接方法，可参考《〈企业会计准则第 2 号——长期股权投资（ 2014 年修订）〉应用指南》“成本法转权益法”的相关衔接办法（见该准则单行本第 57 ～60 页）处理。 本案例中由于系通过引入外部股东单方面增资的“被动稀释”方式丧失控制权，并未从法律形式上直接转让股权，因此可以把整个交易过程分解为以下两个步骤，依次进行处理：（ 1 ）首先由A公司对B公司增资，增资额等于引入外部股东的增资额，该步骤完成后B公司仍然是A公司的全资子公司；（ 2 ）其次由A公司将前一步骤中新增的实收资本转让给引入的新股东，转让价格等于引入外部股东的增资额，保留 40 ％的股权。故应确认的处置损益＝外部股东增资额－增资日B公司的增资后净资产 60% 。经过上述处理后，对剩余的 40 ％股权按照《企业会计准则第 2 号 —— 长期股权投资（ 2014 年修订）》第十五条第二款规定的衔接办法处理。 例如，假设于 2013 年 5 月 31 日， B 公司全部净资产的账面价值为 1500 万元（其中实收资本 1000 万元，未分配利润 500 万元），评估值为2000 万元； A 公司对 B 公司的初始投资成本为 1000 万元。 2013 年 6 月 1 日， 外部投资者 C 公司对 B 公司出资 3000 万元，占增资扩股后 B 公司 60 ％的股权， A 公司保留 40 ％的股权。增资扩股后 B 公司的账面净资产为 4500 万元，其中实收资本 2500 万元，资本公积 1500万元，未分配利润 500 万元。则在 A 公司的个别报表层面的处理如下： 第一步，假设 A 公司自身先对 B 公司增资 3000 万元，增资后对 B公司的投资成本变为 4000 万元。第二步，将该 4000 万元长期股权投资的 60 ％（对应的成本为 4000×60 ％＝ 2400 万元）以 3000 万元的价格出售给 C 公司，确认投资收益 600 万元（ 3000 － 2400 ），相应地剩余长期股权投资的账面价值（新的投资成本）为 1600 万元，该 40 ％剩余股权在增资扩股后 B 公司的账面净资产（ 4500 万元）中所享有的份额为 1800 万元，与投资成本 1600 万元之间的差额200 万元恰好为 B 公司账面累积未分配利润 500 万元的 40 ％，因此需通过对剩余 40 ％股权进行权益法核算的方式予以确认。即，本例中 A 公司个别报表层面对于成本法转为权益法的账务处理如下： 借：长期股权投资（权益法） ——B 公司（投资成本）
1600 贷：长期股权投资（成本法） ——B 公司 1000 投资收益
600 借：长期股权投资（权益法） ——B 公司（损益调整） 200 贷：利润分配 —— 未分配利润、投资收益200 2 ． A 公司合并报表层面的处理 （ 1 ）在持股比例变为 10 ％的情况下，在 A 公司个别报表层面已将剩余股权转入可供出售金融资产核算，并以丧失控制权之日的公允价值作为该金融资产的初始成本，个别报表层面对该金融资产的确认和计量原则与合并报表层面一致，故在个别报表层面已按前述 “A 公司个别报表层面的处理 ” 之（ 1 ）所述方法进行处理的前提下，在编制合并报表时，无需作进一步的调整处理。 （ 2 ）在持股比例变为 75 ％的情况下，属于在不丧失控制权的前提下部分处置子公司股权。应按《企业会计准则第 33 号 —— 合并财务报表（ 2014 年修订）》第四十九条的规定处理。在合并报表层面调整权益（通常为资本公积）的金额＝外部股东增资额－增资日 B 公司的增资后净资产（ 1 －75%）。 （ 3 ）在持股比例变为 40 ％的情况下，A公司丧失了对B公司的控制权。
根据《企业会计准则第 33 号——合并财务报表（ 2014 年修订）》第五十条关于丧失对子公司控制权时合并报表层面处理原则的规定：“对于剩余股权，应当按照其在丧失控制权日的公允价值进行重新计量。处置股权取得的对价与剩余股权公允价值之和，减去按原持股比例计算应享有原有子公司自购买日或合并日开始持续计算的净资产的份额之间的差额，计入丧失控制权当期的投资收益，同时冲减商誉。与原有子公司股权投资相关的其他综合收益等，应当在丧失控制权时转为当期投资收益。”即对于剩余的 10 ％或者 40 ％股权应按照控制权丧失日的公允价值（通常根据新股东的增资价款按比例推算）作为合并报表层面的处置后成本，后续根据是否对被投资企业保留重大影响，分别采用成本法或者权益法核算。但在保留重大影响的情况下，虽然个别报表和合并报表层面都采用权益法核算，但权益法核算的基础和结果不同（详见问题3-2-96“丧失对子公司控制权但仍保留共同控制或重大影响的处理”）。 继续采用前面“1、A公司个别报表层面的处理”部分中对“A公司持股比例变为 40 ％”情形下的举例中的数据，说明A公司于丧失控制权之日在其合并报表层面的处理。于 2013 年 6 月 1 日，A公司在合并报表层面应确认的丧失控制权收益计算如下：处置股权取得的对价（ 0 ）＋剩余40 ％股权的公允价值（ 2000 万元）－丧失控制权之日B公司账面净资产（ 1500 万元）×原持股比例（ 100 ％）＝ 500 万元。在A公司合并报表层面，后续对B公司的 40 ％股权投资采用权益法核算的成本基础为该 40 ％剩余股权于丧失控制权之日的公允价值 2000 万元，而不同于个别报表层面的 1600 万元。相应地，在丧失对B公司控制权但保留重大影响的情况下，后续A公司虽然在个别报表和合并报表层面对B公司的 40 ％股权投资均采用权益法核算，但在不同报表层面，权益法核算的基础和长期股权投资、投资收益、其他综合收益等的计量金额均可能存在差异。

提问人：liugangqd 时间：2015-08-26 12:15:32
陈版的案例是比较简单的情况，能否举一个存在商誉的案例，由外部股东增资稀释股权（原两股东分别为70%，30%），稀释后大股东比例由70%降为40%丧失控制权，该情况单体报表和合并报表该如何做会计分录？套用陈版上述案例的思路，感觉走不下去。

回答人：chenyiwei
合并层面的处理在 2014 年修订后合并报表准则第五十条中已很明确。个别报表层面涉及处置损益计算和剩余股权比例从成本法转为权益法的追溯调整问题，也可以参照上述解答中的思路，对商誉视同处置了 30 ％。

提问人：liugangqd 时间：2015-08-26 20:54:50
处置股权取得的对价（ 0 ）＋剩余 40 ％股权的公允价值（ 2000 万元）－丧失控制权之日B公司账面净资产（ 1500 万元）×原持股比例（ 100 ％）＝ 500 万元，公式中“丧失控制权之日B公司账面净资产”不是应采用购买日至处置日可辨认净资产持续计量的公允价值吗？

回答人：chenyiwei
是。这里的账面价值是母公司回合并报表层面的账面价值。但在书中这个例子中是和账面价值一样的。

提问人：liugangqd 时间：2015-08-27 09:03:10
单体报表怎么视同商誉处理了30%？假如大股东单体报表长期股权投资成本 2 亿元（持股70%），合并报表形成商誉 1 亿元，在本例中是不应结转商誉 1 亿/70% 30%, 而不应该直接 1 亿30%

回答人：chenyiwei
表述不严谨，实际上就是该 30 ％股权对应的商誉。

提问人：zengfengxia 时间：2015-08-28 16:24:59
按cas2第 11 条的意思理解是不是可以不确认投资收益？ 第一步是将原持有子公司的股份按原持股比例权益法核算，与丧失控制权日净资产应享有的份额的差异计入其他资本公积，因交易日净资产的变化属于被投资单位除净损益、其他综合收益和利润分配外所有者权益的其他变动，计入其他资本公积 这样的做法和原持有联营企业的投资，因其他股东增资导致持股比例发生变化但仍能施加重大影响的做法是一致的。

回答人：chenyiwei
在财政部、证监会层面对此问题作出明确规定之前，我个人和我们事务所还是会继续使用《瑞华研究》的上述问题解答的处理方法。

回答人：chenyiwei
这个问题有争议，而且不同的处理顺序会得出不同的结果。但我个人一直不希望将CAS 2(2014)第十一条的该原则的适用范围再扩大化。

提问人：卢龙小先生 时间：2015-12-13 09:46:37
求助：案例：2X15年 1 月 1 日，A公司和B公司分别出资 600 万元和 400 万元设立C公司，C公司的实收资本为 1000 万元， A、B公司的持股比例分别为60%和40%。C公司为A公司的子公司。 经股东协商，2X16年 12 月 31 日B公司决定对C公司单方增资 2500 万元，其中2000 万元计入实收资本， 500 万元计入资本公积，约定增资后B公司占C公司股权比例为80% [(400+2000)÷(600+400+2000)]，A公司的股权比例下降为20%。假定A公司仍对C公司具有重大影响。 C公司自成立日至增资前实现净利润 2000 万元，其中2X15年度实现净利润 500 万元，2X16年度实现净利润 1500 万元，除此以外，不存在其他影响C公司净资产变动的事项（不考虑所得税影响）。
2X16年 12 月 31 日A公司对于持有的C公司股权投资如何进行会计处理？ 我们理解：该业务A公司按照《企业会计准则解释第 7 号》应确认的按照新的持股比例确认本投资方应享有的原子公司因增资扩股而增加净资产的份额，与应结转持股比例下降部分所对应的长期股权投资原账面价值之间的差额计入当期损益为 100 万元（计入 500 万元资本公积的金额 20%=100 万元），最终权益法核算后的长投合计 =600+100+400 （ 2000 20%）=1100万元，勾稽校验，净资产份额=5500*20%=1100万元。但我的困惑时按照《企业会计准则解释第 7 号》怎么体现计算过程？：（ 1 ）按照新的持股比例确认本投资方应享有的原子公司因增资扩股而增加净资产的份额？（ 2 ）
与应结转持股比例下降部分所对应的长期股权投资原账面价值为 240 万元，

回答人：chenyiwei
按照新的持股比例确认本投资方应享有的原子公司因增资扩股而增加净资产的份额=2500万 20%=500 万 与应结转持股比例下降部分所对应的长期股权投资原账面价值＝ 600 (60%-20%)/60%=400万 确认投资收益＝ 500 － 400 ＝ 100 万 权益法调整金额＝（ 500 ＋1500 ）*20%=400万，其中调整当年度投资收益 300 万，调整年初未分配利润 100 万。

提问人：zhs7403 时间：2015-12-14 19:20:37
陈老师，我有一些疑惑。增资以前a占有的份额是（1000+2000）*60%=1800；增资后是（1000+2000+2500）*20%=1100，也就是增资前后a享有的份额减少了 700 ，您第一步算的是增加了 100 ，是什么原因？

回答人：chenyiwei
但问题是这里是成本法转权益法，原先的投资成本 600 ，重组后权益法下账面价值 1100 ，净增加 500 。其中处置损益 100 ，权益法调整影响 400 。关键是看与什么比较。

提问人：zhs7403 时间：2015-12-14 20:17:10
陈老师， 2500 万*20%=500万这一步如何理解，毕竟 2000 股本是专属于增资方的

回答人：chenyiwei
净资产综合计算，不存在某一部分净资产专属于某一股东的问题。

提问人：红黑 7 号 时间：2015-12-15 22:15:19
您好陈老师，我补充问一个问题：《企业会计准则解释第 7 号》第一条的第二点规定“然后，按照新的持股比例视同自取得投资时即采用权益法核算进行调整“。对于这句话的理解是否仍然按照长期股权投资准则对于”成本法转权益法（处置丧失控制权）“的理解，还应该补充对长期股权投资的初始投资时点进行调整——初始投资成本与享有被投资企业可辨认净资产的公允价值份额的正负差异的调整思路？在实务中是否还应该取得初始投资时点的公允价值？

回答人：chenyiwei
准则指南中的意思是要取得初始投资时点的公允价值，据此调整被投资方过往的损益，也包括补充对长期股权投资的初始投资时点进行调整。但实际操作中难度不小，很可能还是要简化处理。

提问人：红黑 7 号 时间：2015-12-15 22:37:23
陈老师，在针对该事项提出讨论问题：按照准则解释第 7 号对被动稀释股权在个表层面的处理方式产生的”视同处置“收益，是否产生企业所得税问题？如果因为目前未形成实质的处置而不形成纳税义务，那么个表层面是否应该考虑递延所得税负债？

回答人：chenyiwei
税法上不承认权益法，因此无当期纳税义务（没有实际处置手头的股权）。是否确认递延所得税负债，按所得税准则第十二条规定处理，即近期内如无实际处置股权计划的，可以不确认。

提问人：panwj 时间：2016-08-03 23:55:53
1 、陈老师认为原股权投资采用权益法计量时，因其他股东增资而导致原股权投资成本的变动应该计入哪个科目？跟上面的例子一样为投资收益还是其他资本公积？ 2 、《企业会计准则解释第 7 号》的计算体现的是什么逻辑？抑或逻辑是和瑞华研究所列出步骤是相同的，只是准则为了方便计算而列出的一个总结公式？

回答人：chenyiwei
1 、根据 2014 年修订后的长期股权投资准则第十一条，应计入资本公积。后续处置股权或丧失重大影响、共同控制时可以转入投资收益。 2 、解释 7 号第一条的处理实际上是视同处置的逻辑，所以确认损益。

提问人：原来你就在这里 时间：2016-08-09 11:46:17
陈老师，《瑞华研究》3-1-35例子中，A公司持股比例从100%下降的到40%，A公司个别报表的处理： 第一步，假设A公司自身先对B公司增资 3000 万元，增资后对B公司的投资成本变为 4000 万元。第二步，将该 4000 万元长期股权投资的 60 ％（对应的成本为4000×60％＝ 2400 万元）以 3000 万元的价格出售给C公司，确认投资收益 600 万元（ 3000 － 2400 ）。 这里确认投资收益是以取得的对价 3000 万-对应的 60 股权的成本 2400 万（4000*60%） 但是下面的分录 借：长期股权投资（权益法）——B公司（投资成本）
1600 贷：长期股权投资（成本法）——B公司 1000 投资收益
600 这个分录我觉得没有体现上面计算投资收益的过程，而是结果导向的，转换前，成本法计算长期股权投资账面价值1000 ，转换后权益法长期股权投资成本 1600 ，差额就是投资收益 600 。
我试着按前面的假设理了一下思路和会计分录，请您看看合理吗？ 第一步，假设A公司自身先对B公司增资 3000 万元，增资后对B公司的投资成本变为 4000 万元。 借：长期股权投资--成本法 3 000 贷：银行存款 3 000 第二步，将该 4000 万元长期股权投资的60%（对应的成本为4000*60%=2400万元）以 3000 万元的价格出售给C公司。 借：银行存款3 000 贷：长期股权投资--成本法 2 400 投资收益 600
您看这样理解、做分录可以吗？

回答人：chenyiwei
可以这样理解。

提问人：原来你就在这里 时间：2016-08-09 20:24:08
陈老师，关于这个例子，还有些不明白的地方，还得请您抽空看看啊： 个别报表，“把整个交易过程分解为以下两个步骤，依次进行处理：（ 1 ）首先由A公司对B公司增资，增资额等于引入外部股东的增资额，该步骤完成后B公司仍然是A公司的全资子公司；
（ 2 ）其次由A公司将前一步骤中新增的实收资本转让给引入的新股东，转让价格等于引入外部股东的增资额，保留 40 ％的股权。故应确认的处置损益＝外部股东增资额－增资日B公司的增资后净资产 60%” 。 确认处置损益这里，为什么是用增资后净资产 60 ，而不是增资后长期股权投资的账面价值*60%呢？ 我觉得，在A公司的个别报表，A公司对长期股权投资本来就采用的是成本法，出售60%，就按长期股权投资总成本 4000 万元的60%确认长投的减少金额就可以了啊。 而且我看本例后面的处理： “假设于2013 年 5 月 31 日，B公司全部净资产的账面价值为 1500 万元（其中实收资本 1000 万元，未分配利润 500 万元），评估值为 2000 万元；A公司对B公司的初始投资成本为 1000 万元。 2013 年 6 月 1 日， 外部投资者C公司对B公司出资 3000 万元，占增资扩股后B公司 60 ％的股权，A公司保留 40 ％的股权。增资扩股后B公司的账面净资产为 4500 万元，其中实收资本 2500 万元，资本公积 1500 万元，未分配利润 500 万元。则在A公司的个别报表层面的处理如下： 第一步，假设A公司自身先对B公司增资 3000 万元，增资后对B公司的投资成本变为 4000 万元。第二步，将该 4000 万元长期股权投资的 60 ％（对应的成本为4000×60％＝ 2400 万元）以 3000 万元的价格出售给C公司，确认投资收益 600 万元（ 3000 － 2400 ）” 这里用的也是长投的成本 4000 万元，而不是B公司增资后的净资产4500 万元（1500+3000）。

回答人：chenyiwei
抱歉，此处确实有误，本年修订时将改正这一错误。感谢指出。

提问人：原来你就在这里 时间：2016-08-10 18:26:00
还想请教一下陈老师： 按照企业会计准则解释第 7 号：个别财务报表的处理，首先，按照新的持股比例确认本投资方应享有的原子公司因增资扩股而增加净资产的份额，与应结转持股比例下降部分所对应的原账面价值之间的差额计入当期损益；然后，按照新的持股比例视同自取得投资时即采用权益法核算进行调整。 瑞华研究的理解思路，和解释第 7 号的思路，计算结果一致，那两种思路内在的一致性该怎么理解呢？
谢谢

回答人：chenyiwei
解释 7 号是将“新的持股比例确认本投资方应享有的原子公司因增资扩股而增加净资产的份额”作为股权稀释时新股东让渡给原股东的对价，可以视同直接处置情况下的处置价款。

提问人：原来你就在这里 时间：2016-08-11 13:11:36
我觉得解释解释七号的思路很绕，对于我而言难以理解。 按照前面的例子，在A公司的个别报表层面的处理如下： 第一步，假设A公司自身先对B公司增资 3000 万元，增资后对B公司的投资成本变为 4000 万元。第二步，将该 4000 万元长期股权投资的 60 ％（对应的成本为4000×60％＝ 2400 万元）以 3000 万元的价格出售给C公司，确认投资收益 600 万元（ 3000 － 2400 ），相应地剩余长期股权投资的账面价值（新的投资成本）为 1600 万元，该 40 ％剩余股权在增资扩股后B公司的账面净资产（ 4500 万元）中所享有的份额为1800 万元，与投资成本 1600 万元之间的差额 200 万元恰好为B公司账面累积未分配利润 500 万元的 40 ％，因此需通过对剩余 40 ％股权进行权益法核算的方式予以确认。即，本例中A公司个别报表层面对于成本法转为权益法的账务处理如下： 借：长期股权投资（权益法）——B公司（投资成本） 1600 贷：长期股权投资（成本法）——B公司 1000 投资收益
600
我觉得A公司被动降低持股比例后，享有的B公司净资产的份额为（1000+3000）*40%=1600万元，也就是降低持股比例后长期股权投资的账面价值，而之前A公司对长期股权投资采用成本法核算，账面价值 1000 万，差额 600 万就是被动减值的损益。 会计分录和这里假设两步实现也是一样的。 不知道我这样理解可以吗？

回答人：chenyiwei
可以有多角度的不同理解，抓住实质即可。

提问人：原来你就在这里 时间：2016-08-14 14:55:20
还有一个地方想请教一下陈老师： 对于C公司，以 3000 万取得60%的股权，会计分录为： 借：长期股权投资 3 000贷：银行存款 3 000 出售日B公司60%股权的公允价值为 2700 万（4500*60%）， 3000 万与 2700 万的差额 300 为长期股权投资中的内含商誉。 请问这 300 万的内含商誉在A公司或者B公司的会计分录中会有所反映吗？

回答人：chenyiwei
在B的报表中不会有所反映；在A的个别报表中也不会体现，但在A的合并报表中，因为需对丧失控制权后仍然保留的股权投资按公允价值重新计量，所以在合并报表层面的重新计量和后续权益法核算中会体现出该商誉因素。

提问人：原来你就在这里 时间：2016-08-20 15:55:20
陈老师，对于A、B公司收到对价和B公司净资产公允价值份额的差额，在A、B的个表报表中不反映，我还是不能理解。 举个简单的例子： A公司持有B公司100%股权，B公司净资产公允价值 100 万元（假设资产公允价值 150 万元，负债公允价值 50 万元），C公司向A公司支出银行存款 120 万元购买B公司 100 股权。 我的理解，B公司的会计分录是： 借：银行存款 120 负债50 贷：资产 150 营业外收入 20
我觉得这 20 万元应该在B公司个别报表的账上反映，不知道您怎么看啊？

回答人：chenyiwei
B公司作为被购买方，如果确需按评估值进行账务调整的，则差额（扣除评估增值对应的递延所得税）应确认为资本公积，不是营业外收入。

提问人：清茶一杯 时间：2016-09-09 11:39:46
陈版好，实务操作中遇到的问题，希望能帮助解答： 1 、原对子公司持股100%，经过稀释后对子公司持股75%，合并报表层面调整权益金额=外部股东增资额-增资日子公司的增资后净资产*（1-25%），对增资日这个时间点有点不理解，我遇到的实例是，以 3 月 31日为评估日对子公司进行评估，以该基准日为交易价格，但实际完成工商变更日在 8 月初，那么增资日净资产是以 3 月 31 日确认，还是 8 月份确认呢？另：双方约定在工商变更日前，子公司的损益还是由原公司承担。 2 、少数股东以评估价购入25%的股权，子公司增加了资本公积，是否要考虑递延所得税资产？谢谢啦

回答人：chenyiwei
1 、增资日净资产以 7 月末净资产为增资前净资产， 7 月末净资产＋少数股东增资额为增资后净资产。 2 、少数股东购入股权，为何子公司会增加资本公积？

提问人：清茶一杯 时间：2016-09-10 10:09:47
陈版，少数股东以溢价购入股权，溢价的部分子公司计入资本公积，该项资本公积是否计提递延所得税资产？

回答人：chenyiwei
这是少数股东对子公司的溢价增资额中应归属于多数股东（母公司）的部分。子公司自身无纳税义务；母公司在处置子公司股权时才会有纳税义务。所以如果母公司在可预见的未来没有处置该子公司股权的计划，则无需确认。

提问人：xxcg18 时间：2017-02-08 15:27:08
问题 3-2-62（因放弃增资丧失对原子公司控制权时的处理） A公司成立于 2009 年 9 月，由B公司、C公司共同出资设立。截至 2010 年12 月 31 日，A公司股权结构为：B公司出资 700 万元，占70%；C公司出资 300 万元，占30%。B公司对A公司具有控制权， 2009 年度、2010 年度将其纳入合并范围。 A公司于 2011 年 11 月引进新股东，增资 4000 万元。B公司放弃本次增资。因放弃增资，B公司对A公司的持股比例由70%变为14%，丧失对A公司的控制权，丧失控制权日为 2011 年 11 月 30 日。但由于增资后在A公司董事会 8 名成员中，B公司仍委派 3 名，对A公司具有重大影响。 假设B公司在 2011 年 11 月 30 日丧失控制权之前（即新股东对A公司增资之前）凭借其70%的股权比例在A公司的净资产中所享有的份额为x。 请问，B公司在 2011 年 11 月 30 日丧失控制权之前（即新股东对A公司增资之前）
凭借其70%的股权比例在A公司的净资产中所享有的份额为x。这里x是账面价值还是公允价值？

回答人：chenyiwei
指A公司合并报表层面上B公司的净资产（含商誉）的账面价值。如果B是通过新设或同一控制下合并进入合并范围，则以B自身账面价值为基础；如果是非同一控制下合并取得，则以购买日公允价值为基础持续计算到处置日。

提问人：xxcg18 时间：2017-02-09 14:26:19
2 、根据《企业会计准则解释第 4 号》第四条关于合并报表层面会计处理的规定，合并报表层面对于剩余的14%股权需按处置日的公允价值重新计量。在合并报表层面，可以把该项丧失控制权的交易分解为两个步骤：第一步是由原先的两个股东按原先的股权比例分别对A公司同比例增资，增资总额等于本次引入新股东的出资额（为举例方便，此处假设新股东按面值出资，合计 4000 万元，无溢价，下同），即B公司在这一步骤中出资 2800 万元，相应其在标的企业净资产中所占份额变为（x＋ 2800 万元）；第二步是将第一步完成后B公司在A公司所持的56%（=70%-14%）股权以 2800 万元价格出售给新股东（保留14%）从而丧失控制权，被出 售的股权在处置日对应的净资产份额为（x＋ 2800 万）*56%/70%。 因此，此时在合并报表层面确认的处置损益＝ 2800 万＋剩余14%股权于处置日的公允价值－（x＋ 2800 万元）。（如B公司原先对A公司有商誉的，需一并转销；如果原先有对应的其他综合收益的，一并转为处置当期投资收益） 这里需注意：上面公式中“剩余14%股权于处置日的公允价值”很可能并不等于对应享有的A公司可辨认净资产公允价值份额，一般可以按照新股东入资的价格按比例推算。 请问最后一句话"一般可以按照新股东入资的价格按比例推算"是否可以这样理解，如果公司没有进行价值估算，我们可以以本次出资款除以其股权比来倒算公司股权公允价值？

回答人：chenyiwei
一般可以这样做，前提是目标公司没有重大的“控制权溢价”这一专属于控股股东的商誉要素。

提问人：xxcg18 时间：2017-02-17 22:11:30
目标公司没有重大的“控制权溢价”,请问“控制权溢价”是指什么？多谢指点！

回答人：chenyiwei
即为了取得目标公司的控制权，需要额外支付的合并对价金额。该溢价导致对同一企业在同一时点上有控制权的股权的公允价值大于同比例的无控制权的股权公允价值。这在合并报表层面是商誉的组成部分。

提问人：denghaifu 时间：2017-04-25 23:25:00
请教一下陈版，这个计算方式是否也适用于同一控制下的企业合并

回答人：chenyiwei
同一控制下企业合并取得的子公司因其他股东单方面增资丧失控制权时，也按同样原则处理。

提问人：lichun6 时间：2017-05-17 19:41:53
请教陈版，根据第 13 楼的解答：
您好陈老师，我补充问一个问题：《企业会计准则解释第 7 号》第一条的第二点规定“然后，按照新的持股比例视同自取得投资时即采用权益法核算进行调整“。对于这句话的理解是否仍然按照长期股权投资准则对于”成本法转权益法（处置丧失控制权）“的理解，还应该补充对长期股权投资的初始投资时点进行调整——初始投资成本与享有被投资企业可辨认净资产的公允价值份额的正负差异的调整思路？在实务中是否还应该取得初始投资时点的公允价值？
个体报表上已做：处置丧失控制权日已按取得初始投资时点的公允价值调整——初始投资成本与享有被投资企业可辨认净资产的公允价值份额，
但合并层面资负表期末未分配利润与所有者权益变动表不衔接，要怎么找原因啊？
另外， 2016 年 12 月 31 日按权益法调整丧失控制权之日起至 2016 年 12 月 31 日投资收益时，是按该企业的账面价值，还是要继续按取得初始投资时点的公允价值重新计量的利润表来确认投资收益？

回答人：chenyiwei
最后一个问题：继续按取得初始投资时点的公允价值重新计量的利润表来确认投资收益。

回答人：chenyiwei
1 、剩余股权的权益法调整参照长期股权投资准则第十四条第二款规定处理，需依据初始取得投资时的可辨认资产公允价值进行调整。 2 、个别报表和合并报表的调整基础不同。所以个别报表和合并报表此后无法衔接／

提问人：lichun6 时间：2017-05-18 11:00:38
谢谢陈版的耐心解答。
陈版，”个别报表和合并报表的调整基础不同。所以个别报表和合并报表此后无法衔接“，是指后续的调整中，个别报表用账面价值调整、合并报表用继续用初始取得投资时的可辨认资产公允价值进行调整？
期初至丧失控制权之日的损益，只合并利润表数据，那么归属于母公司的那部分损益，只需要在合并利润表中体现，在合并资负表中无需抵销吧？

回答人：chenyiwei
是这样。

提问人：lichun6 时间：2017-05-18 11:00:57
请教陈版及其他高手们 期初至丧失控制权日的利润，进入合并报表时，如果用分录的方式进来，原控股70%，假如营业收入 10000 ，营业成本 8000 ，分录： 借：营业成本 8000 借：少数股东损益 600 贷：营业收入 10000另一个借方科目应该是投资收益，还是未分配利润？

回答人：chenyiwei
投资收益。

提问人：呼叫帮助 时间：2018-01-17 18:01:40
案例一：创始人公司甲公司持有A公司100%股份。 A公司拟进行IPO，在IPO前引入VC/PE。 引入VC/PE时，A公司章程约定了一项回购权条款：若 2013 年 3 月 31 日前，A公司因任何原因未能完成合格IPO，则VC/PE有权要求A公司回购VC/PE持有的所有A公司的股权。回购价格按照VC/PE出资额加上每年15%的回报率计算。 根据A公司章程的其他条款，VC/PE享有与甲公司同等的作为股东的权利并承担相应的义务。对于拟上市主体A公司，会计上应如何核算VC/PE投入的资本？
案例二：创始人公司甲公司持有A公司100%股份。A公司拟进行IPO，在IPO前引入VC/PE。引入VC/PE时，A公司章程约定了一项回购权条款：若 2013 年 3 月 31 日前，A公司因任何原因未能完成合格IPO，则VC/PE有权要求甲公司回购VC/PE持有的所有A公司的股权。回购价格按照VC/PE 出资额的1.5倍加上每年累积的红利计算。根据A公司章程的其他条款，VC/PE享有与甲公司同等的作为股东的权利并承担相应的义务。对于拟上市主体A公司，会计上应如何核算VC/PE投入的资本？
案例三： 2010 年 3 月 31 日，A公司股东通过股东会决议，同意管理层按公司每股净资产2.5元的价格增资入股，持有A公司10%股权。
2010 年 5 月 30 日，A公司引入VC/PE，按照评估价格每股6.2元的价格入股。应如何核算管理层增资入股？ chenyiwei回复，发表于2010-10-13 案例 1 ：由于按固定价格回购的义务系由拟上市公司承担，因此拟上市公司应当把VC投入的资金确认为一项负债，分拆其中的回购选择权作为一项衍生工具核算，并重新计算其实际利率（分拆后很可能高于 15 ％），或者整体指定为以公允价值计量且其变动计入当期损益的金融负债处理。
案例 2 ：由于按固定价格回购的义务系由大股东承担，因此就拟上市公司而言，可以把VC的投资确认为股东权益。但就大股东合并报表层面而言，这是一项负债。 另外请注意：对于案例 1 、 2 而言，如果是在中国境内A股IPO的，则这种对赌条款的存在将会成为IPO的实质性障碍。至少，这种回购权条款在A公司的章程中约定是不合适的，只能在新老股东之间的协议中约定，即拟上市公司本身不应成为该协议的一方。
案例 3 ：根据解释 4 号规定，管理层入股价格低于入股时的每股公允价值之间的差额，应按照股份支付进行会计处理。由于两次增资的间隔期只有 2 个月，因此VC的入股价格很可能被作为管理层入股时每股公允价值的参照，即需确认的股份支付费用等于两次入股的每股价格差乘以管理层入股数。是否将该费用一次性计入损益，需要看管理层入股协议中是否约定了等待期条款。
陈版，准则修订后，您以前的回复是否需要修订？

回答人：chenyiwei
仍然适用。

提问人：zengfengxia 时间：2018-01-18 14:17:03
案例 1 ，按陈版回复，应如何理解？ 确认一项实际利率为15%的负债和一项衍生金融负债？衍生负债的公允价值以每期末负债摊余成本和股权公允价值差异考虑？

回答人：chenyiwei
基本类似。

提问人：Elvis-He 时间：2018-06-13 19:51:36
陈版您好，我的A公司的100%全资子公司股权稀释至12%，放入交易性金融资产，按照公允核算，按照您列出的第一种情形处理，合并报表不做追溯。但是因为A公司期初数是合并的数据，期末是单体的，我做完之后期初未分配利润+本年净利润不等于期末未分配利润。请问这个什么原因呢？

回答人：chenyiwei
个别报表也不应追溯。在剩余股权作为金融资产核算的情况下，实际上个别报表和合并报表不应有衔接不上的问题。

提问人：呼叫帮助 时间：2018-07-10 09:24:04
2 ）其次由A公司将前一步骤中新增的实收资本转让给引入的新股东，转让价格等于引入外部股东的增资额，保留 40 ％的股权。故应确认的处置损益＝外部股东增资额－增资日B公司的增资后净资产 60%” 。 陈版，是否应当修订为 其次由 A 公司将前一步骤中新增的实收资本转让给引入的新股东，转让价格等于引入外部股东的增资额，保留 40 ％的股权。故应确认的处置损益＝外部股东增资额－增资日 B 公司的长投成本60%”？

回答人：chenyiwei
是这样，已经修改。

提问人：denghaifu 时间：2018-12-02 15:42:01
继续采用前面“1、A公司个别报表层面的处理”部分中对“A公司持股比例变为 40 ％”情形下的举例中的数据，说明A公司于丧失控制权之日在其合并报表层面的处理。于 2013 年 6 月 1 日，A公司在合并报表层面应确认的丧失控制权收益计算如下：处置股权取得的对价（ 0 ）＋剩余 40 ％股权的公允价值（ 2000 万元）－丧失控制权之日B公司账面净资产（ 1500 万元）×原持股比例（ 100 ％）＝ 500 万元。在A公司合并报表层面，后续对B公司的 40 ％股权投资采用权益法核算的成本基础为该 40 ％剩余股权于丧失控制权之日的公允价值 2000 万元，而不同于个别报表层面的 1600 万元。相应地，在丧失对B公司控制权但保留重大影响的情况下，后续A公司虽然在个别报表和合并报表层面对B公司的 40 ％股权投资均采用权益法核算，但在不同报表层面，权益法核算的基础和长期股权投资、投资收益、其他综合收益等的计量金额均可能存在差异。
陈版： 1 、这里的处置对价为什么是 0 ，而不是 3000 万，不是假设按对方出资额取得的对价吗？ 2 、这里的剩余股权公允价值 2000 万是如何计算出来的，就是那个评估值 2000 万吗？

回答人：chenyiwei
1 、实际并未处置，处置价款仍为零，只是将继续持有股权的公允价值纳入处置损益计算。 2 、按评估值，或者按新股东受让或入股价格按比例推算（假设控制权溢价的影响不重大）。